最高法院民事判決　　　　　　　　　　　　　　　八十六年度台上字第三○○七號
　　上 訴 人　丙○○
　　被上訴人　倪志鏗
　　　　　　　乙○○
　　　　　　　甲○○
右當事人間請求分割共有物事件，上訴人對於中華民國八十五年十二月三十日臺灣高
等法院高雄分院第二審判決（八十四年度重上字第九四號），提起上訴，本院判決如
左：
    主  文
原判決廢棄，發回臺灣高等法院高雄分院。
    理  由
本件上訴人主張：坐落屏東縣崁頂段第一○四九號建面積○‧五三三○公頃土地（下
稱系爭土地），為兩造所共有，伊之應有部分二分之一，被上訴人倪志鏗、乙○○各
一○○分之一九，被上訴人甲○○一○○分之一二，雙方並無不分割之約定，亦無因
使用目的不能分割之情形，惟無法協議分割等情，求為裁判分割。
被上訴人則以：伊同意分割，並願就分得部分保持共有，惟東港地政事務所土地複丈
成果圖所示現況，其中編號１０之房屋，係伊花費鉅資增建，請予保留分歸與伊等語，
資為抗辯。
原審將第一審判決廢棄，改判如原判決主文第二項所示（即該判決附圖所示之分割方
法），無非以：系爭土地為兩造所共有，應有部分上訴人二分之一，被上訴人倪志鏗
、乙○○各一○○分之一九，被上訴人甲○○一○○分之一二，兩造並無不得分割之
特約，依其使用目的又非不能分割，因分割方法無法達成協議，上訴人依民法第八百
二十四條第二項規定，訴請裁判分割，應予准許。查系爭土地四週為計劃道路，其上
有兩造及訴外人蔡登興、李枝梅、吳勝德、胡松貞之房屋，經會同東港地政事務所現
場測量，製有土地複丈成果圖可稽。斟酌被上訴人不同意拆除現居住之上開現況圖編
號１０房屋，上訴人主張之分割方法，該屋勢必遭拆除，致被上訴人無屋可住，有害社
會經濟；及上訴人同意拆除同圖編號６所示房屋，並被上訴人願就分得部分土地保持
共有各情，為如原判決主文第二項所示之分割方法，較能發揮土地之最大利用價值。
至上訴人分得之土地，雖有訴外人蔡登興、李枝梅、吳盛德、胡松貞等人之房屋，惟
僅能另行訴訟，以資解決。第一審分割方法，將造成土地完整性割裂，無法收整體利
用之效，尚欠允當等詞，為其判斷之基礎。
按定共有物分割之方法，固可由法院自由裁量，但須以其方法適當者為限。法院裁判
分割共有物，除應斟酌各共有人之利害關係、使用情形外，尚應斟酌共有物之價格，
以期符合公平經濟之原則。又判決理由項下，應記載關於攻擊或防禦方法之意見及法
律上之意見，為民事訴訟法第二百二十六條第三項所明定。查本件上訴人自始陳稱系
爭土地東北方經被上訴人出售與訴外人蔡登興、李枝梅、吳盛德、胡松貞等人建造房
屋，此部分土地有買賣之糾葛，應分歸被上訴人取得云云，並聲請訊問證人蔡登興等
人（見一審卷第四十九頁及原審卷第三十頁、五十八頁、九十六頁、一八五頁）。即
被上訴人於第一審履勘現場時，亦表示願分得蔡登興、李枝梅、吳盛德所有之房屋及
週邊空地（見一審卷第三十七頁）。乃原審未予調查實際情況、斟酌如原判決主文第
二項所示之分割分法是否合乎經濟公平之原則，及說明上訴人上開主張不可採取之理
由，遽為前述分割，非但拆除上訴人所有之房屋，且令其負擔訴外人占有部分土地之
瑕疵，責其另以訴訟解決，依前揭說明，於法自欠允洽，且非無理由不備之違法。上
訴論旨，指摘原判決不當，求予廢棄，非無理由。
據上論結，本件上訴為有理由，依民事訴訟法第四百七十七條第一項、第四百七十八
條第一項，判決如主文。
中      華      民      國    八十六    年      九      月    二十五    日
                              最高法院民事第六庭
                                  審判長法官  蕭  亨  國
                                        法官  吳  正  一
                                        法官  鄭  三  源
                                        法官  楊  隆  順
                                        法官  陳  淑  敏
      右正本證明與原本無異
                                              書  記  官
中      華      民      國    八十六    年      十      月     十三     日
